行　政　法　院　判　決　　　　　　　　　　　　　八十八年度判字第三八四七號
　　再 審原 告　美商．液態空氣美國公司
　　代　表　人　甲○○○○○
　　再 審原 告　法商．液態空氣．喬治斯．克勞帝方法研究開發股份有限公司
　　代　表　人　乙○○○○○
　　共 同 訴訟
　　代　理　人　甯育豐　律師
　　再 審被 告　經濟部智慧財產局（原經濟部中央標準局）
右當事人間因發明專利申請事件，再審原告對本院中華民國八十七年七月十日八十七
年度判字第一三八一號判決，提起再審之訴，本院判決如左：
　　主  文
再審之訴駁回。
　　事  實
緣再審原告於民國八十四年二月二十日以其「線路板的波式軟焊方法與裝置」係由噴
嘴向上噴射形成焊料波；組件之底面移動通過焊料波；在移動方向之上、下游附近設
第一及第二氣箱，氣箱內充滿遮蔽氣體；其特徵在於每一氣箱均有一面邊牆面向焊料
波，牆上設小孔使箱內加壓之遮蔽氣體向焊料波射出，其速度在每秒一至三十公尺等
情，向再審被告申請發明專利。經編為第00000000號審查，不予專利。再審
原告等修正申請專利範圍，申經再審查結果，仍不予專利，發給（）台專（伍）○
四○四二字第一四六一六七號專利再審查審定書。再審原告不服，循序提起行政訴訟
，經本院八十七年度判字第一三八一號判決（以下稱原判決）駁回，遂以原判決有行
政訴訟法第二十八條第十款規定之再審事由，提起再審之訴。茲摘兩造訴辯意旨如
次：
再審原告起訴意旨略謂︰一、未經斟酌之重要證物：(一)本案尚經歐洲專利局核准專利
在案，申請案號：00000000號，歐洲專利局明定專利要件為新穎性、創作性
及實用性。(二)本案亦取得澳大利亞專利，申請案號：ＳＧ0000000－0，申請
日：八十四年二月二十日，該國明定專利要件為新穎性、創作性及實用性。二、行政
院再訴願決定謂「本案已取得美國第0000000號專利一節，按各國國情法制不
同，尚難據此為我國亦應准予專利之論據」，與事實不符，茲析述如次：(一)美國專利
法明定專利法定三要件為實用（效益）性、新穎性及創作（非顯而易成）性。(二)貴國
專利法之專利要件亦為實用性、新穎性及創作性。(三)行政院主張「各國國情法制不同
」，就該事實有舉證之責任（民事訴訟法第二七七及二八三條與行政訴訟法第三三條
）。三、貴國專利制度中之專利要件應與美國、歐洲及澳大利亞專利制度中專利要件
一致，茲析述如次：(一)貴國發展經濟，急需外國技術，有民國四十三年七月十四日公
布施行之「外國人投資條例」，乃五十一年八月八日公布施行之「技術合作條例」可
證。(二)外國人投資條例第三條明定專利權為外國人投資之一種。同條例第四條明定外
國人投資得以專利權作為股本。(三)技術合作條例第三條明定外國人得提供專利權，與
本國人約定不作為股本而取得一定報酬金之合作。(四)技術合作條例第四條第二項明定
所稱「專利權」，係指依（中華民國）專利法之規定給予者。(五)誠實及信用，為國際
合作之基礎，兼為助長貿易發達之根本。背於道德上、法律上誠實及信用之行為，萬
不可為。貴國歷史悠久、文化發達，與人交易，首重「誠信原則」。(六)外國人依其本
國專利法獲得專利者，如因貴國專利法不同，而無法獲得專利者，試問上述貴國外國
人投資條例及技術合作條例之規定，豈不形同虛設。貴國明顯違背「誠信原則」，姑
且不論。貴國如何獲得急需之外國技術，又如何發展經濟，促進產業升級，成為亞洲
營運中心﹖受害最深者，豈非貴國本身！(七)據上論結，本案在美國、歐洲及澳大利亞
相對應之申請案已獲得專利之事實，應作為本案應予專利之論據。四、行政院再訴願
決定謂「本案與引證案之差異僅在於引入一具有通孔之板狀構件於噴氣通道中；而在
作用上，利用上述板狀構件對氣流予以導向、調整，甚至如訴願理由中強調之增強速
度，仍是習知之技術與知識之運用，其雖將所運用之對象之構形予以特定化，但其技
術手法本身之實質內涵並無不同，仍是熟習該項技術者所能輕易完成者」。此充分顯
示審查人員對『熟習該項技術者所能輕易完成者』規定之理論及實務缺乏正確瞭解。
(一)本案取得之美國第0000000號專利中，明列美國專利第0000000號及
第0000000號為引證案，此有再審原告取得之美國第0000000號專利首
頁右邊上方記載可資證明。(二)「非熟習該項技術者所能輕易完成者」〔創作（非顯而
易成）性〕規定之立法旨趣，為審查人員及法院均不得以本人之臆測取代熟習該項技
術者實有之知識。(三)主張顯而易成應根據既有技術或知識。(四)申請專利範圍應否准予
專利，端視申請人於利用引證資料外，是否尚發揮顯示出創造力之技能始完成申請專
利範圍所請之結構而定。(五)申請專利範圍應否准予專利，端視新裝置是否逾越熟習該
項技術工人之普通能力。(六)極小的改變亦可為發明，但以該改變高於機工技能水準所
能完成之成果為限。(七)改換裝置之某些作用部件可構成獨立發明。(八)別人未想到之真
正改良，功效雖小，仍屬發明。(九)綜上論結，顯然審查人員係以本人之臆測取代熟習
該項技術者實有之知識，未根據既有技術及知識、未瞭解發明人尚發揮顯示出發明力
之技能始完成申請專利範圍所請之技術內容、否認前述技術內容已逾越熟習該項技術
工人之普通能力、否認「局部構件之變更，由全通之氣流通道變更為多數之小孔通道
」係高於機工技能水準所能完成之成果，實則，「將．．．構形予以特定化」為獨立
發明、「局部構形上之（改良），及其對應之不同運作方式和所產生之（改良效果）
」，均係別人未曾想到之真實改良。五、申請案之說明書應載明必要內容，使熟習該
項技術者能瞭解其內容並可據以實施（專利法第二十二條第三項）。審查人員自認為
其係熟習申請案技術者，就該事實〔學（包括接受專利審查專業訓練之機關或學校名
稱及期間）、經歷、著作發明〕有舉證之責任（民事訴訟法第二七七及二八三條與行
政訴訟法第三三條）。六、審查委員對美國專利第0000000號和第00000
00號之技術內容顯有誤解。該二專利係一種周邊惰性減免渣滓的系統。其中揭示一
種由造波泵浦自焊料貯存槽中造成焊料波的系統，以輸送帶運送線路板使其底面通過
焊料波。頂蓋板Ｃ延伸橫過貯存槽Ｒ的上方，並包括一種凹壁來容納焊料波，在每一
個焊料波的旁側因而形成一種氣室（CH），其週界為上面是頂板，下面是焊料貯存槽
，一個側面是焊料波，另一個側面或者是(1)不動的牆壁（焊料池或焊料池室），或(2)
另一個焊料波（如果這個氣室正巧是夾在兩個焊料波之間），每一個氣室都具有一個
出氣口，由溝隙（Ｇ）所界定，此溝隙是在焊料波（SW）和頂蓋開口的邊緣間形成的
。每一個氣室之中都有一個瓦斯放射管（Ｐ）在焊料波的縱長方向平行延伸，自瓦斯
放射管的小孔射出一種防護瓦斯造成氣室（GH）內的隋性氣層。這防護氣流（Ｆ）自
出口逸出氣室，這股瓦斯流是用以提供跨過波側的隋性氣毯，這波側是當線路通過時
拋射出溝隙（Ｇ）之上。然而，在沒有線路板通過時，在波的頂面部分（TS），波型
自溝隙（Ｇ）向外彎處會暴露在貯藏於環境氣層四週氧氣中，因而產生渣滓。在軟焊
操作的實際情形中，各線路板間輸送至焊料池上的相繼時間常相差甚大，於是，常見
到在前後兩板間，為了使渣滓的形成減至最低，而將焊料波泵浦停頓。尤有甚者，瓦
斯流自氣室逸出的方式，事實上會增加焊料波上渣滓的形成。情況是這樣子的，瓦斯
自放射管這方面的壓力和氣室出口上氣層這方面的壓力，彼此之間相差較低，結果是
瓦斯自氣室內排向出口的速度因而較低。由於這緩慢的流動，瓦斯被熱的焊料波事實
上在加熱，於是熱瓦斯流（Ｆ）自溝隙（Ｇ）逸出時趨於快速上升，產生一種旋渦對
流（CC）將冷氣層（及其中所含有的氧氣）向下吸至焊料波上，其結果是渣滓的形成
。所以，眾所欲求的是將渣滓生成率比當前的生成率減至最低。讓池中焊料暴露在氧
化作用的氣層中的量減至最低也是大家所希望的。七、本發明係關於如線路板之類的
構件用波式軟焊法的相關方法與裝置。此方法包括自軟焊料噴嘴向上射出焊料波。構
件沿一通道而行，使其至少有底面可穿越焊料波，再以構件移動的方向為準，於焊料
波的上游處設置第一氣箱，下游處設置第二氣箱，其中均充填著防護瓦斯。每個氣箱
具有一面與焊料波相對的邊牆，牆上開有小孔，氣箱中的防護瓦斯受壓由小孔逸出，
以大約每秒一至三十公尺之間的速度向焊料波放射。該方法中另一部份，防護瓦斯自
設於氣箱中沿著氣箱縱向的導管被引進各個氣箱，沿著導管的縱向長度洩出。此防護
瓦斯經由小孔設施導出氣箱之外，使其速度增加一相當程度，並且導向焊料波。該方
法中另一部份，氣箱的邊牆是面對焊料波，在邊牆上設有垂直分佈的小孔。每個氣箱
的安排是使邊牆的上部與焊料波有一水平間距形成一道溝隙，焊料波的上部的波面處
理成由溝的上方向外捲開。壓縮的防護瓦斯充入氣箱內就會自小孔逐出流向焊料波，
至少上部的逐出瓦斯被導向焊料波上部其波面向外捲出的部位。該方法中又另一部份
，防護瓦斯自邊牆放射出來，可代之以，或可增加自氣箱的頂牆射出。這股向上的防
護瓦斯刺入構件的底面，將底面所夾帶的空氣排除。在本發明的裝置方面，它包括一
個焊料貯存槽、一個焊料噴嘴裝在貯存槽中、一個泵浦將向上的焊料波自噴嘴射出，
一具輸送帶來運送構件，其底部自焊料波中通過。第一和第二兩個氣箱安置在靠近焊
料波的上游和下游，這是參照輸送器具的走向而依次定名，在氣箱中有提供加壓防護
瓦斯的設施，每個氣箱都有一側面對著焊料波，在這側面的部份有小孔向焊料波放射
加壓的防護瓦斯，這些小孔的口徑設計成將加壓的防護瓦斯從小孔射向焊料波時的速
度範圍在每秒一至三十公尺之間。該裝置的另一部份是一支傳送導管可在每一氣箱中
縱向延伸以導入瓦斯，使氣箱充壓著防護瓦斯。邊牆上包括一些小孔安排成可將加壓
的瓦斯射向焊料波，其口徑可巨幅增加防護瓦斯的速度。在該裝置的又另一部份，氣
箱的側面對著焊料波的部份有垂直分佈的小孔用以放射防護瓦斯。氣箱的上部距離相
對應的焊料波而形成一道溝，焊料波的頂面部份超出溝隙之上且向外彎。下部的小
孔則安排成將加壓的防護瓦斯導向位於溝底的焊料波部份。上部的小孔安排成將加壓
的防護瓦斯導向且越過焊料波自溝隙向外彎卷的頂面部份。該裝置的又另一部份是氣
箱的頂牆也具備小孔，以取代或加入邊牆上的小孔，瓦斯自頂牆小孔中，往上射向通
過構件的底部，以排除所夾帶的空氣。再在該裝置的另一部分，運送構件的輸送帶是
可以調整的，得以配合不同寬度的構件而成為不同寬度的輸送帶。在焊料貯存庫上面
的封閉箱留有供構件運送的進口和出口，防護瓦斯的氣層就在封閉箱中形成，至少在
進口和出口的一端輸送帶沒有佔用的部位使用一種帷幕水平地掩蓋起來，帷幕的一邊
和輸送帶的可調整部份相連，以便調整輸送帶時可以移動。該裝置的又另一部份是向
下延伸進入焊料貯存池中的馬達驅動軸，用以操作泵浦。一個不動的空袖管向下延伸
至焊料表面之下，驅動軸就藏於袖管之中。如此焊料受到攪拌的部份就局限於袖管之
內，加壓的防護瓦斯自袖管導入，使被攪拌的焊料氧化緩慢。該裝置的另一部份包括
一組惰性裝置，用以提供波式軟焊法裝置所需的惰性氣層。此裝置的組成是一個具有
一面頂牆和兩面垂直向下的邊牆的氣箱，此邊牆一直沿氣箱的縱向延伸至相對兩端，
至少有一面邊牆具有小孔，一支供輸送瓦斯的導管在氣箱內縱向延伸，以便將防護瓦
斯導入氣箱之中。該裝置的另一部份包括氣箱的一面底牆，這底牆是淹沒在貯存庫的
焊料之中，位於底牆的直接下方的焊料因而不致暴露。氣箱可以繞著氣箱縱軸作角度
調整，既可水平也可垂直調整。八、上述二美國專利之缺點，在焊料池之表面積較大
，易受外來空氣氧化。九、既有技術之缺點，為自氣室流入之瓦斯流實際上增進焊料
波上渣滓之形成。十、本發明之優點在形成之防護瓦斯流速度高及動量大，所以不會
因溶化焊料波之熱所產生之力，而被焊料波取代。十一、本案並非運用申請前既有技
術知識，而為熟習該項技術者所能輕易完成，有下述說明可資佐證：每個氣箱具備三
道豎牆，即是一道端牆，兩道垂直邊牆，以及一面頂牆。如圖５所舉的例子是展示第
一和第二兩個氣箱（、）。第一個氣箱（）具備一道垂直端牆（），兩道垂
直邊牆（、），以及一面頂牆（）。同樣地，第二個氣箱（）具有一道端牆
（），兩道邊牆（、），和一面頂牆（）。圖１所示的是第三個氣箱（）
上的邊牆（、）和頂牆（）。這三個氣箱（、、）的底面都是開放的，
遂使每個氣箱都是部份浸沒在焊料中，而氣箱的地板即焊料的表面，同時，在氣箱（
）相對於邊牆（）的他端是開放的（見圖４），而密封地貼在一面固定的垂直牆
（），此牆係安裝在貯料庫之中。氣箱（）的一端是用一個角架（）固定在焊
料池的牆（）上，另一端是用角架（）固定在牆（）上。類似的角架（未顯示
）也用來將其餘的氣箱（、）固定在牆（、）上，氣箱中有一瓦斯供輸管（
）成縱向延伸，該管（）是固定在端牆（）與瓦斯供應軟喉（）相連。此軟
喉又與加壓防護瓦斯源連接，這瓦斯是一種惰性氣體，例如：氮、氬、二氧化碳、一
種貴氣體、或者其中的混合物、或者一種惰性氣體和像氫之類的還原性氣（諸如氫）
的混合物、或像四氫化矽（甲矽烷）類氫化物等等。該供輸管（）具備適當的出氣
口，讓防護瓦斯沿著氣箱的長度均勻地放射。每一個氣箱（、）都有其本身的瓦
斯供輸管（、）其功能亦與供輸管（）相類似，每個氣箱在縱向分佈許多排放
瓦斯的排氣小孔，第一氣箱（）具有開在面對第一波（）的邊牆（）上的排氣
孔（）；第二氣箱（）在面對第一波（）的邊牆（）上開有排氣孔（），
面對第二波（）的邊牆（）上開有排氣孔（）；第三氣箱（）上的排氣孔（
）則開在面對第二波（）的邊牆（）上。這些排氣孔（）乃沿著波的長度均
勻地分送瓦斯。圖示的排氣小孔群（、、、）是一種水平拉長的切口，排列
成垂直相間的水平方向排開的隙縫，但是也可採用別的方式，例如：水平相間的垂直
方向排列的隙縫。除了拉長型的切口之外，也可作圓形、橢圓形或其他形狀的小孔，
重要的是每個氣箱的排氣小孔的面積要設計成與氣流強度相配合。當每個氣箱中經由
各自的供輸管（、、）輸入瓦斯而使其壓力到達0.01至50英吋水柱高度的範圍
，而產生層流放射防護瓦斯，其速度高達每秒１至公尺，最好是每秒三至八公尺左
右之時。更進一步看，如圖８所示，氣箱上的排氣孔是安排成將高速防護瓦斯導向相
對應的焊料波自底部往頂部流。因此，最下一排的切口（）將瓦斯導向波的較下部
位〔既可為水平方向，也可為與水平成一角度（見圖９）〕；中排切口（）將瓦斯
導向波的中間部位；最上排切口（）將瓦斯導向波的最上部位。在最上排切口（
）射出的氣體特地導向超越位於溝隙（Ｃ）的波的上部表面（TS）向外捲曲的部位。
如圖８所示，其結果為自溝內向上湧的高速瓦斯亦被折向而超越通過波的上部表面（
TS）的頂部。這股折向的高速氣流提供一股衝力來抵銷自波的高溫產生的蒸發力。因
此，縱使沒有線路板通過焊料板，有相當部份（如果不是全部）波表面是被覆在瓦斯
之下，因為這瓦斯是順著波線繞過相當的距離。在氣流移動緩慢時，不會折向，而得
不到這種效果。十二、據上論結，足證本案符合專利要件，有美國專利商標局核發之
0000000號專利及澳大利亞專利局核准專利審定書可證。為此，請判決廢棄原
判決、撤銷原處分及一再訴願決定等等語。
再審被告答辯意旨略謂︰我國之專利有發明與新型之分，其中發明專利之進步性要求
一申請案如係已習知技術或知識運用，須符合其非熟習該項技術者所能輕易完成者。
本案雖強調其已獲得某些國家之專利，此事實或許可支持本案之構形設計仍可符合新
型專利之要件，即其具有新的構形內容，亦具有功效之增進。但是，本案是否符合發
明之要件，則須更嚴謹之考量。本案在技術方法上，利用在焊料波之一側形成之遮蔽
氣體加壓用氣室，以產生朝向焊料波射出之遮蔽氣流，防止焊料波被空氣氧化而產生
渣滓；上述相關技術是已習知者，如其說明書中先前技術例所述者，故本案確是運用
了先前之技術與知識。本案之實質技術特點與先前技術間之差異僅在於引入一具有通
孔之板狀構件於噴氣通道中。但是，在技術方法與知識上，於一氣流通道中引入板狀
構件而對氣流予以分隔及導向，改變不同流束之大小及速度，顯然仍是易於思及而完
成者；本案雖特定於該遮蔽氣流之領域，但其技術方法之實質內容並無不同；故應仍
是熟習該項技術者所能輕易完成者，因而仍難合乎發明之進步性要件。再審原告之再
審之訴為無理由，請判決駁回等語。
　　理  由
按有行政訴訟法第二十八條所列各款情形之一者，當事人始得對本院之判決，提起再
審之訴，而同條第十款所謂「當事人發見未經斟酌之重要證物者」，係指該證物在前
訴訟程序中即已存在，而當事人不知其存在或不能予以利用，現始發現或得使用，且
如經斟酌，可受較有利益之裁判者而言，迭經本院著有判例在案。經查，本件原判決
係以：本件於訴願程序中，訴願決定機關經濟部為求慎重，曾檢具訴願書連同相關卷
證資料送請國立交通大學專家囑託審查鑑定之結果認為：「一、本申請案提供之新方
法係由噴嘴向上噴射形成焊料波並於組件之底面移動而通過焊料波；在移動方向之上
下游設置第一及第二氣箱，每個氣箱均具一邊牆面向焊料波，牆上設有小孔使加壓的
遮蔽氣體自小孔向外射出而導向焊料波。二、訴願理由三、五、六、七重複述先前
美國專利之缺點及本案之優點。三、訴願理由八述已有美國專利許可。四、訴願理
由九述本申請案之裝置與先前專利不同，每個氣箱有三道豎牆，氣箱底面均為開放
於焊料中另外氣箱之瓦斯供輸管成縱向延伸，且有適當之出氣口可使瓦斯沿著氣箱的
長度均勻地放射。此種技術方法並無特別新奇之處。另外本案強調將一具有通孔之氣
流導板引入於已習知之遮蔽氣流之中．．．相當於已習知之遮蔽氣流產生裝置中之一
局部構件之變更，由全通之氣流通道改裝成多數小孔之通道，僅係純構件之局部變更
，不具全新之技術發明，不合專利發明之要件」等情，此有國立交通大學函暨審查意
見書各乙件附訴願卷可稽，足證本案僅係構件之局部變更，係運用申請前既有之技術
或知識，而為熟習該項技術者所能輕易完成者，自不得取得發明專利，從而原處分所
為「不予專利」之審定處分，洵無違誤，一再訴願決定，遞予維持，俱無不合。再審
原告起訴意旨，仍執陳詞主張本案符合專利要件，並以已取得美國專利權為依據，然
查；本案僅是運用申請前既有之技術或知識，將該已習知之氣流導引構件特定運用於
該焊料波之遮蔽氣體之噴氣通道中，仍為單純之直接應用例，應係熟習該項技術者所
能輕易完成者，不能合乎發明之進步性、新穎性要件，已如前述，且各國國情法制不
盡相同，尚難執為本件亦應准予專利之依據，則再審原告所訴，無非持其主觀之見解
，斤斤指摘，核無足取為由，判決駁回再審原告之訴，核其認事用法，尚無違法。再
審原告提起本件再審之訴，無非以取得澳大利亞專利審定書（另歐洲專利審定書部分
，未據再審原告提出）為未經斟酌之重要證物為其論據。依澳大利亞專利審定書審定
日期為八十七年五月十五日，固係為本院八十七年八月十四日原判決前訴訟程序已存
在，惟再審原告並未舉證證明再審原告不知其存在或不能予以利用，現始發現或得使
用之事實，自不屬首揭未揭斟酌之重要證物。況各國國情法制不盡相同，尚難執在他
國獲准發明專利，而得作為本案應在我國准予專利之依據等情，俱見原判決前開論述
綦詳，即上開澳大利亞審定書如經斟酌，再審原告亦無法受較有利益之裁判。從而，
再審原告不得依行政訴訟法第二十八條第十款規定，提起再審之訴。綜上所述，本件
再審原告並無法定再審原因，而提起本件再審之訴，顯無再審理由，應予駁回。
據上論結，本件再審之訴為無理由，爰依行政訴訟法第三十三條、民事訴訟法第五百
零二條第二項，判決如主文。
中    華    民    國     八十八      年     十一     月      十一       日
                    行 政 法 院 第 五 庭
                                審 判 長 評  事      廖  政  雄
                                         評  事      林  茂  權
                                         評  事      沈  水  元
                                         評  事      林  清  祥
                                         評  事      姜  仁  脩
右  正  本  證  明  與  原  本  無  異
                                         法院書記官  張  惠  美
中    華    民    國     八十八      年     十一     月      十一       日
